【裁判字號】    90,台非,263
【裁判日期】    900809
【裁判案由】    竊佔
【裁判全文】
最高法院刑事判決                                  九十年度台非字第二六三號
    上訴人  最高法院檢察署檢察總長
    被  告  甲○○
右上訴人因被告竊佔案件，對於台灣高等法院台中分院中華民國九十年三月二十一日
第二審確定判決（八十八年度上訴字第二五○六號，自訴案號：台灣台中地方法院八
十六年度自字第一一一七號），認為部分違法，提起非常上訴，本院判決如左：
    主  文
原判決關於甲○○竊佔部分撤銷，由台灣高等法院台中分院依判決前之程序更為審判
。
    理  由
非常上訴理由稱：「按應於審判期日調查之證據而未予調查者，其判決當然為違背法
令，刑事訴訟法第三百七十九條第十款定有明文，原判決於事實欄認定自訴人等向被
告購買坐落台中市北屯區○○○段第一○、一○三二、一○－三三、一○一三六地號
土地上「新愛琴海」大樓新建工程之房屋及土地持分，於八十三年二月間陸續交屋完
畢，詎被告明知該建物一樓如原判決附件一所示編號Ａ部分面積零點零零零肆公頃，
係屬全體住戶共有共用之通道，竟意圖為自己不法之利益，於八十四年間將該部分建
物出租與案外人陳吉明、陳怡仁開設「尚尚便利商店」，再於八十五年間出租與案外
人吳志忠開設「阿二靚鍋」火鍋店使用而收取租金牟利以竊佔云云，而論被告以竊佔
罪責。惟查：有罪判決書之事實一欄為適用法律之依據，凡於適用法律有關之事實必
須詳為記載，如足為適用法律是否正當之準據，而刑法第三百二十條第二項之竊佔罪
，乃即成犯，於其竊佔行為完成時犯罪即成立，以後之繼續竊佔乃狀態之繼續，而非
行為之繼續，本件被告係將通道之隔牆打掉，將編號Ａ部分納入一樓店面內，再將店
面出租，故出租應係竊佔狀態之繼續，非竊佔行為本身，原判決未於事實欄認定被告
係何時以何方法竊佔該Ａ部分建物，而以出租行為論被告以竊佔罪責，已屬違法，且
本件大樓係由被告建造後出售，該大樓之新建工程在交屋予承購戶前均在被告之占有
中，被告如在交屋前將通道隔間打掉，重新再隔，而侵害到承購戶之權益，應僅係民
事上給付不完全或債務不履行之問題，無竊佔可言，必須被告在交屋予承購戶後，擅
自將通道隔為己有，始生竊佔問題，自訴人雖於自訴狀指被告於交屋後始作通道變更
，惟於九十年二月十五日原審訊問時，辯護人質疑自訴人謂房屋點交在變更設計之後
，自訴人當時何以不異議，自訴人等又謂是被迫點交云云，似不否認通道變更在交屋
之前，而被告一再辯稱其在大樓完工後一個月，即已將通道隔間變更，並非在交屋之
後始作變更，按本件大樓使用執照於八十二年十一月即取得，有該使用執照申請書影
本可稽，大樓乃八十三年二月間起陸續交屋，該大樓之住戶計六十餘戶，究通道Ａ部
分係何時遭被告隔入一樓店面內，向自訴人以外之住戶調查即知，且隔入之時點影響
被告是否應成立竊佔罪責，原審未予調查，遽認被告出租建物，應成立竊佔罪責，自
有應調查之證據未調查之違法，爰依刑事訴訟法第四百四十一條、第四百四十三條提
起非常上訴，以資糾正。」等語。
按非常上訴，乃對於審判違背法令之確定判決所設之救濟方法。依法應於審判期日調
查之證據，未予調查，致適用法令違誤，而顯然於判決有影響者，該項確定判決，即
屬判決違背法令，應有刑事訴訟法第四百四十七條第一項第一款規定之適用。又有罪
判決書之事實一欄為適用法律之依據，凡於適用法律有關之事實必須詳為記載，始足
為適用法律是否正當之準據。而刑法第三百二十條第二項之竊佔罪，為即成犯，於其
竊佔行為完成時犯罪即成立，以後之繼續竊佔乃狀態之繼續，而非行為之繼續。本件
原判決認定自訴人黃胡阿梅等人向被告甲○○購買坐落臺中市北屯區○○○段第一○
、一○三二、一○－三三、一○一三六地號土地上「新愛琴海」大樓新建工程之房屋
及土地持分，於民國八十三年二月間陸續交屋完畢。詎被告明知該建物一樓部分如原
判決附件一所示編號Ａ部分面積零點零零零肆公頃屬全體住戶共有共用之通道，竟意
圖為自己不法之利益，於八十四年間將該部分建物出租與案外人陳吉明、陳怡仁開設
「尚尚便利商店」，再於八十五年間出租與案外人吳志忠開設「阿二靚鍋」火鍋店使
用而收取租金牟利以竊佔之。於理由欄說明「被告係在交屋後始二次施工竊佔附件一
所示編號Ａ部分面積零點零零零肆公頃建物一樓走道，並連同原設計之一樓停車位部
分於八十四、八十五年間出租與案外人」等語，係以被告二次施工之方式竊佔前揭編
號Ａ部分一樓走道面積，再將之連同一樓店面出租他人。則被告之竊佔行為於其施工
完成時即已完成，嗣後之出租乃竊佔狀態之繼續，而非竊佔行為本身。原判決未於事
實欄記載被告究竟於何時以何方法竊佔前揭Ａ部分建物面積，而以被告之出租行為論
處其竊佔罪行，已屬違法。而本件大樓為被告建造後出售予自訴人等人，該大樓之新
建工程在交屋前均在被告之占有中，尚非屬自訴人等之不動產。被告如在交屋前將通
道間隔打通，重新再隔，而侵害到自訴人之權益，應僅為民事上之雙方債權債務之糾
紛，並無竊佔可言。被告於原審辯稱：「（你何時把停車位及走道間的牆拆掉？）使
用執照剛取得，要交屋時，因應承購戶之要求，我在取得使用執照一個月左右將那道
牆拆掉。」、「（你把停車位及走道間的牆拆掉是否在交屋後？）不是，那在交屋前
就拆除了，因為他們說如果不拆除屋型不好，他們不交屋。」（見第二審卷三第八頁
）。而本件大樓之使用執照於八十二年十一月九日取得，有該使用執照影本附卷可按
（見第一卷第一七○頁），原判決亦認定自訴人所購之房屋係自八十三年二月間陸續
交屋完畢。究竟前揭編號Ａ部分一樓走道被告係於何時施工併入一樓店面，如被告確
在交屋前即已二次施工，其行為是否能成立竊佔罪，即有研酌之餘地，此與被告是否
成立犯罪攸關，即有調查之必要。原判決對於前揭事項，未詳予調查審酌，而顯然於
判決有影響，揆諸首揭說明，即屬判決違背法令。案經確定，非常上訴意旨，執以指
摘原判決關於此部分違背法令，非無理由，且於被告不利，為維持被告審級利益之必
要，應由本院將原判決撤銷，由原審法院依判決前之程序更為審判，以資糾正。
據上論結，應依刑事訴訟法第四百四十七條第二項前段，判決如主文。
中      華      民      國     九十     年      八      月      九      日
                              最高法院刑事第七庭
                                  審判長法官  吳  雄  銘
                                        法官  池  啟  明
                                        法官  石  木  欽
                                        法官  郭  毓  洲
                                        法官  吳  三  龍
      右正本證明與原本無異
                                              書  記  官
中      華      民      國     九十     年      八      月     十三     日


司法院資訊處製作；財團法人民間司法改革基金會備份。
